---
title: "ENTREGA 2 Análisis de Datos"
format: html
author: 
  - Carlos Aliño
  - Dídac Capó
  - Irene Rodríguez
---

[Enlace al repositorio de Github](https://github.com/WatCadet/ENTREGA_2_AD)

```{r setup, include=FALSE}
knitr::opts_chunk$set(echo = TRUE)
library(tidyverse)
library(knitr)
library(readr)
```

Análisis de las respuestas a la encuesta sobre salud vocal. 

El investigador David Corvacho, especialista en Medicina del Trabajo, presenta la encuesta que ha diseñado para responder a los objetivos de su estudio sobre salud vocal.

Hacemos una lectura y limpieza de los datos. Describimos los datos y presentamos los objetivos de estudio. Analizamos los datos, mostrando las medidas y gráficos que permitan responder a las preguntas planteadas por el investigador, y obtenemos conclusiones.

## Lectura y limpieza de los datos

Leemos los datos en 

```{r, echo= FALSE, message=FALSE}
data_saludvocal <- read_csv(file = ".csv", sep=)
```

Visualizamos el conjunto de datos. 

```{r}
data_saludvocal %>% 
  glimpse
```

## Descripción de los datos

Su dimensión es de ? filas y ? variables.

La descripción de las variables es la siguiente:

## Objetivos

## Análisis

## Conclusiones
