---
title: "Síntomas vocales en profesores"
subtitle: "20582- Análisis de Datos para el GMAT"
date: today
format:
  html:
    theme: lumen
    toc: true
    toc-depth: 3
Rendering:
    embed-resources: true
author: 
  - Carlos Aliño
  - Dídac Capó
  - Irene Rodríguez
---

[Enlace al repositorio de Github](https://github.com/WatCadet/ENTREGA_2_AD)

Análisis de las respuestas a la encuesta sobre salud vocal. 

El investigador David Corvacho, especialista en Medicina del Trabajo, presenta la encuesta que ha diseñado para responder a los objetivos de su estudio sobre salud vocal.

Hacemos una lectura y limpieza de los datos. Describimos los datos y presentamos los objetivos de estudio. Analizamos los datos, mostrando las medidas y gráficos que permitan responder a las preguntas planteadas por el investigador, y obtenemos conclusiones.

## Lectura y limpieza de los datos

```{r setup, include=FALSE}
knitr::opts_chunk$set(echo = FALSE, warning = FALSE, message = FALSE, output=FALSE)
library(tidyverse)
library(readr)
library(hrbrthemes)
library(janitor)
library(fBasics)
library(viridis)
```

Leemos los datos del fichero "Salut_Vocal_anonimizada.csv" y cambiamos los nombres de las variables.

```{r,echo=FALSE}
raw_data<-read.csv("Salut_Vocal_anonimizada.csv",
                   header=TRUE, sep=";")

raw_data <- raw_data %>% select(-X) %>% 
   rename(
    Importancia_voz = "De.l.1.al.10.quina.importancia.té.la.veu.per.a.vostè.",
    Sexo = "Sexe",
    Lugar_trabajo="On.fa.feina.",
    Cuerpo_docente="Cos.docent",
    Edad="Quina.edat.té.",
    Actividas_fisica="Practica.esport.o.fa.alguna.activitat.física.",
    Importancia_deporte="De.l.1.al.10.quina.importancia.té.la.pràctica.de.l.esport.o.activitat.física.per.a.vostè.",
    Calidad_sueño="Té.una.bona.qualitat.del.son.",
    Cafe="Consumeix.cafè.",
    Tabaco="Consumeix.tabac.",
    Alcohol="Consumeix.alcohol.",
    Bebida_gas="Consumeix.begudes.amb.gas.",
    Dieta_saludable="De..l.1.al.10.assenyali.si.segueix.una.dieta.equilibrada.i.saludable.",
    Diagnostico="Ha.estat.diagnosticat.per.un.metge.o.metgessa.d.alguna.de.les.malalties.següents.",
    Patologia="Si.ha.marcat.alguna.de.les.opcions.anterior..especifiqui.la.patologia.",
    Diagnostico_especialista="Ha.estat.diagnosticat.per.un.especialista.mèdic..otorinolaringòleg..foniatra..d.alguna.lesió.a.les.cordes.vocals.",
    Sintomas="Aquest.mes.ha.tengut.algún.símptoma.vocal.dels.següents..Es.pot.marcar.més.d.una.opció",
    Operacion="L.han.operat.de.les.cordes.vocals.",
    Tiempo_alteracion="Si.té.alguna.alteració.de.la.veu..recorda.quin.temps.fa.que.va.començar.",
    Baja_voz="En.alguna.ocasió..ha.estat.de.baixa.laboral.per.problemes.de.veu.",
    Baja_larga="Si.la.resposta.a.la.pregunta.anterior.és.afirmativa..indiqui.la.periodicitat..cada.any..trimestre.....i.la.durada.de.la.baixa.més.llarga.i.la.malaltia",
    Problema_curso22_23="Ha.tengut.problemes.de.veu.importants.i.que.li.han.dificultat.la.feina.al.llarg.del.curs.2022.2023.",
    Formacion_voz="Té.formació.sobre.salut.vocal.",
    Medicacion="Pren.alguna.o.algunes.de.les.medicacions.següents..Es.pot.marcar.més.d.una.opció",
    Higiene_vocal="Segueix.una.rutina.d.higiene.vocal.",
    Actividades="Fa.alguna.de.les.activitats.següents..Es.pot.marcar.més.d.una.opció",
    No_me_ecuchan="La.gent.em.sent.amb.dificultat.a.causa.de.la.meva.veu",
    No_me_escuchan_ruido="La.gent.no.m.entén.en.llocs.sorollosos",
    Alteracion_vida_social="Els.meus.problemes.amb.la.veu.alteren.la.meva.vida.personal.i.social",
    Desplazado_conversacion="Em.sent.desplaçat.de.les.converses.per.la.meva.veu",
    Rendimiento_laboral="El.meu.problema.amb.la.veu.afecta.el.rendiment.laboral",
    Tensar_producir_voz="Not.que.necessit.tensar.la.gola..gargamella..per.produir.la.veu",
    Calidad_imprevisible="La.qualitat.de.la.meva.veu.és.imprevisible",
    Me_molesta="La.meva.veu.em.molesta",
    Minusvalia="La.meva.veu.em.fa.sentir.certa.minusvalidesa",
    Gente_pregunta="La.gent.em.pregunta..què.et.passa.amb.la.veu."
)

glimpse(raw_data)
```  

Observamos que hay 185 respuestas y 37 variables. Vamos a limpiar los nombres de las variables y a convertir las variables categóricas en factores, a excepción de las variables "importancia_voz", "importancia_deporte" y "dieta_saludable" que las dejamos como variables cuantitativas discretas.

```{r, output=TRUE}
data <- janitor::clean_names(raw_data) %>% 
        mutate(across(-c(importancia_voz,
                         importancia_deporte,
                         dieta_saludable), as.factor))

glimpse(data)
```  

Ahora, para calcular el índice de calidad de voz (VHI), vamos a seleccionar las variables desde la 28 a la 37 para convertirlas en cuantitativas discretas y a sumarlas para obtener el índice VIH.

```{r}
datos<-data %>% select(28:37) %>% 
  mutate(across(everything(), ~case_when(
     . == "Mai" ~ 0,
     . == "Gairebé mai" ~ 1,
     . == "A vegades" ~ 2,
     . == "Gairebé sempre" ~ 3,
     . == "Sempre" ~ 4
   ))
   )

datos <-datos %>% mutate(VHI=rowSums(datos))

glimpse(datos) 
```

Por último, vamos a añadir la variable VHI al dataframe original y a eliminar las variables de la 28 a la 37.

```{r, output=TRUE}
data <-data %>% select(-c(28:37))%>% 
  bind_cols(VHI=datos$VHI)
glimpse(data) 
```

## Objetivos

1. Hacer la columna con la suma que indica la calidad.

2. Pregunta 4. ¿Qué factores influyen en una mala calidad de voz? Café, tabaco, alcohol,bebidas con gas etc.

## Análisis

En la lectura y limpieza de datos hemos creado la columna `VHI` que indica la calidad de voz del individuo.

El objetivo 2 se trata de comparar una variable cuantitativa y una cualitativa con 4 factores en repetidas ocasiones.

Cruzamos una variable cuantitativa (VHI (columna resultante de la pregunta 1)) con una cualitativa (cafe, tabaco, alchol, bebidas con gas). Usamos boxplot. El codigo del grafico seria de la siguente manera.

### Café

```{r, output =TRUE}
data$cafe <- factor(data$cafe, levels=c("Mai","Menys de dos cops per setmana","Ocasionalment","Diàriament"),labels = c("Mai","<2 cops per setmana","Ocasionalment","Diàriament"))

ggplot(data, aes(x = cafe, y = VHI)) +
  theme_bw() + 
  geom_boxplot(aes(color = cafe), width = 0.3, 
               show.legend = FALSE) + 
  geom_jitter(aes(color = cafe), alpha = 0.5, 
              show.legend = FALSE, 
              position = position_jitter(width = 0.2, seed = 0)) + 
  scale_color_manual(values = c("magenta3","darkgreen","orange", "pink")) + 
  labs(x = "Consumo de cafe", y = "VHI (calidad)") 
```

Se les pregunta a los individuos con qué frecuencia consumen bebidas con gas. Pueden responder: "Mai", "Menys de dos cops per setmana", "Ocasionalment" y "Diàriament". No hay una diferencia clara a simple vista, ya que las cajas se superponen. Así que no podemos extraer conclusiones significativas del gráfico.

Estudiemos si podemos aplicar una prueba inferencial como el ANOVA de bloques. 

Verificamos primero si los datos cumplen los supuestos de un análisis parametrico, que son:
Normalidad y homocedasticidad (homogeneidad variancia).
Como hay niveles que no tienen suficientes observaciones, comprovemos si el nivel que tiene suficientes observaciones distribuye normal con la prueva de Shapiro-Wilk.

```{r}
shapiro.test(data$VHI[data$cafe=="Mai"])
```
Vemos que hay un nivel que no sigue una distrubución normal (el p-valor es menor a 0.05 según el test) no podemos aplicar una ANOVA. Entonces tendremos que utilizar un test no paramétrico:

Utilizaremos el test de Kruskal

```{r}
kruskal.test(VHI~cafe, data)
```

Según este test, no podemos inferir que la calidad de la voz se vea afectada por la frecuencia de consumo de bebidas con gas (el test nos dice que la calidad de voz media es igual para todos los niveles consumo).

Repetiriamos un proceso análogo en el resto de casos (tabaco, bebidas con gas, ...)

### Tabaco

```{r, output =TRUE}
data$tabaco <- factor(data$tabaco, levels=c("No","Anteriorment (exfumador)","Ocasionalment","Diariament"))

ggplot(data, aes(x = tabaco, y = VHI)) +
  theme_bw() + 
  geom_boxplot(aes(color = tabaco), width = 0.3, 
               show.legend = FALSE) + 
  geom_jitter(aes(color = tabaco), alpha = 0.5, 
              show.legend = FALSE, 
              position = position_jitter(width = 0.2, seed = 0)) + 
  scale_color_manual(values = c("magenta3","darkgreen","orange", "pink", "lightblue")) + 
  labs(x = "Consumo de tabaco", y = "VHI (calidad)") 
```

Se les pregunta a los individuos con qué frecuencia consumen tabaco. Pueden responder: "No","Anteriorment (exfumador)","Ocasionalment","Diariament". No hay una diferencia clara a simple vista, ya que las cajas se superponen. Así que no podemos extraer conclusiones significativas del gráfico.

Estudiemos si podemos aplicar una prueba inferencial como el ANOVA de bloques. 

Verificamos primero si los datos cumplen los supuestos de un análisis parametrico, que son:
Normalidad y homocedasticidad (homogeneidad variancia).
Como hay observaciones suficientes utilizamos la prueva de Shapiro-Wilk.

Hacemos el test para cada nivel:
```{r}
shapiro.test(data$VHI[data$tabaco=="No"])
```
```{r}
shapiro.test(data$VHI[data$tabaco=="Anteriorment (exfumador)"])
```
```{r}
shapiro.test(data$VHI[data$tabaco=="Diariament"])
```
```{r}
shapiro.test(data$VHI[data$tabaco=="Ocasionalment"])
```
Vemos que hay niveles que no siguen un distrubución normal (hay p-valores menores a 0.05 según el test) no podemos aplicar una ANOVA. Entonces tendremos que utilizar un test no paramétrico:
Utilizaremos el test de Kruskal_Wallis

```{r}
kruskal.test(VHI~tabaco, data)
```

Según este test, no podemos inferir que la calidad de la voz se vea afectada por la frecuencia de consumo de tabaco (el test nos dice que la calidad de voz media es igual para todos los niveles consumo).

### Alcohol

```{r, output =TRUE}
data$alcohol <- factor(data$alcohol, levels=c("No","Ocasionalment","Setmanalment","Diariament"))

ggplot(data, aes(x = alcohol, y = VHI)) +
  theme_bw() + 
  geom_boxplot(aes(color = alcohol), width = 0.3, 
               show.legend = FALSE) + 
  geom_jitter(aes(color = alcohol), alpha = 0.5, 
              show.legend = FALSE, 
              position = position_jitter(width = 0.2, seed = 0)) + 
  scale_color_manual(values = c("magenta3","darkgreen","orange", "pink", "lightblue")) + 
  labs(x = "Consumo de alcohol", y = "VHI (calidad)") 
```

Se les pregunta a los individuos con qué frecuencia consumen alcohol. Pueden responder: "No", "Ocasionalmente", "Semanalmente" y "Diariamente". No hay una diferencia clara a simple vista, ya que las cajas se superponen. Así que no podemos extraer conclusiones significativas del gráfico.

Estudiemos si podemos aplicar una prueba inferencial como el ANOVA de bloques. 

Verificamos primero si los datos cumplen los supuestos de un análisis parametrico, que son:
Normalidad y homocedasticidad (homogeneidad variancia).
Como hay observaciones suficiente utilizamos la prueva de Shapiro-Wilk.

Hacemos el test para cada nivel:
```{r,output=TRUE}
shapiro.test(data$VHI[data$alcohol=="No"])
```
```{r}
shapiro.test(data$VHI[data$alcohol=="Ocasionalment"])
```
```{r}
shapiro.test(data$VHI[data$alcohol=="Setmanalment"])
```
```{r}
shapiro.test(data$VHI[data$alcohol=="Diariament"])
```
Vemos que hay niveles que no siguen un distrubución normal (hay p-valores menores a 0.05 según el test) no podemos aplicar una ANOVA. Entonces tendremos que utilizar un test no paramétrico:
Utilizaremos el test de Kruskal_Wallis

```{r}
kruskal.test(VHI~alcohol, data)
```

Según este test, no podemos inferir que la calidad de la voz se vea afectada por la frecuencia de consumo de tabaco (el test nos dice que la calidad de voz media es igual para todos los niveles consumo).

### Bebidas con gas

```{r, output =TRUE}
data$bebida_gas <- factor(data$bebida_gas, levels=c("Mai","Menys de dos cops per setmana","Ocasionalment","Diàriament"),labels = c("Mai","<2 cops per setmana","Ocasionalment","Diàriament"))

ggplot(data, aes(x = bebida_gas, y = VHI)) +
  theme_bw() + 
  geom_boxplot(aes(color = bebida_gas), width = 0.3, 
               show.legend = FALSE) + 
  geom_jitter(aes(color = bebida_gas), alpha = 0.5, 
              show.legend = FALSE, 
              position = position_jitter(width = 0.2, seed = 0)) + 
  scale_color_manual(values = c("magenta3","darkgreen","orange", "pink", "lightblue")) + 
  labs(x = "Consumo de bebidas con gas", y = "VHI (calidad)") 
```

Se les pregunta a los individuos con qué frecuencia consumen bebidas con gas. Pueden responder: "Mai", "Menys de dos cops per setmana", "Ocasionalment" y "Diàriamente". No hay una diferencia clara a simple vista, ya que las cajas se superponen. Así que no podemos extraer conclusiones significativas del gráfico.

Estudiemos si podemos aplicar una prueba inferencial como el ANOVA de bloques. 

Verificamos primero si los datos cumplen los supuestos de un análisis parametrico, que son:
Normalidad y homocedasticidad (homogeneidad variancia).
Como hay niveles que no tienen suficientes observaciones, comprovemos si el nivel que tiene suficientes observaciones distribuye normal con la prueva de Shapiro-Wilk.

```{r}
shapiro.test(data$VHI[data$alcohol=="Ocasionalment"])
```

Vemos que hay un nivel que no sigue una distrubución normal (el p-valor es menor a 0.05 según el test) no podemos aplicar una ANOVA. Entonces tendremos que utilizar un test no paramétrico:
Utilizaremos el test de Kruskal

```{r}
kruskal.test(VHI~bebida_gas, data)
```

Según este test, no podemos inferir que la calidad de la voz se vea afectada por la frecuencia de consumo de bebidas con gas (el test nos dice que la calidad de voz media es igual para todos los niveles consumo).

## Conclusiones

En conclusión, no podemos concluir que la calidad de la voz se vea afectada por la frecuencia de consumo de 
